臺灣雲林地方法院民事判決　　　　　　　96年度簡上字第15號
上　訴　人　乙○○
被 上訴 人　甲○○
訴訟代理人　林進榮　律師
上列當事人間請求確認本票債權不存在事件，上訴人對於中華民
國95年12月21日本院斗六簡易庭95年度六簡字第174 號第一審判
決提起上訴，本院於民國96年5 月9 日言詞辯論終結，判決如下
：
    主      文
原判決廢棄。
被上訴人在第一審簡易之訴駁回。
第一、二審訴訟費用由被上訴人負擔。
    事實及理由
一、被上訴人於原審主張：伊任職桃園分局警備隊時與上訴人賭
    博，賭輸新台幣（下同）12萬元，當時伊並無資力返還，上
    訴人便以脅迫與恐嚇的語氣跟伊說：要伊在原判決附表所示
    4 紙本票（下稱系爭本票）簽名，不然就跟督察組告發伊賭
    博，伊心生害怕，故於系爭本票簽名與押手印，但系爭本票
    上的金額、發票日期、到期日，並未為填寫。嗣伊償還12萬
    元賭債後，要求上訴人返還系爭本票，但為上訴人所拒，為
    此依法起訴。並聲明：確認伊所簽發如原判決附表所示之本
    票債權不存在。原審為被上訴人勝訴判決，被上訴人於本院
    為駁回上訴之聲明。
二、上訴人於原審則辯以：被上訴人向伊借款所以簽發系爭本票
    交付予伊作為清償之用；系爭本票金額、發票日等應記載事
    項俱為被上訴人所填載等語。嗣於本院復提出下列辯解：
    1.票據為流通證券且為無因證券，因此執票人對於取得票據
      之原因不負舉證之責。本案被上訴人起訴主在請求確認系
      爭本票法律關係是否存在；至於伊在原審所以會陳述伊取
      得系爭本票原委係因上訴人向伊借款之故，僅係為反駁被
      上訴人所謂賭債之說而已，並非伊本於消費借貸關係而有
      所請求，原審認伊應就有關金錢借貸之事實負證明之責，
      顯與最高法院50年度台上字第1659號及64年度台上字第15
      40號判例意旨有違。而原審援引最高院73年1 月10日第一
      次民事庭會議作為立論依據，亦因該決議所針對之問題與
      本件不同，而不相適合，有判決不適用法則之違法。
    2.兩造因本案債務糾葛，伊曾對被上訴人提出詐欺告訴，被
      上訴人於桃園警局及桃園地檢署偵訊時均曾認有向伊借款
      80萬元，且設若本筆債務係賭債，因屬自然債務，被上訴
      人係現職員警，當知依法可拒絕償還，何需承認係借款債
      務。再者，員警賭博並非重大違規，被上訴人亦毌須為規
      避行政懲處，而承認此筆鉅額借款之理由。
    3.兩造均為現職員警，法律知識較諸民眾熟悉，伊斷無脅迫
      同事之可能，否則無異自陷觸法之危機，況被上訴人若有
      受脅迫恐嚇之情事，亦知伸張權利，豈甘屈服暴力，而簽
      發系爭本票，殊與情理不合，原審未注意及此，遽為不利
      伊之判斷，有違經驗法則。其次，渠等二人雖在桃園分局
      共事3 個多月，但非素昧平生可比，且被上訴人擔任警職
      ，按月領薪，亦不虞其賴債，衡諸常情，伊非無借給被上
      訴人80萬元之可能，原審徒以二人僅有3 個多月交情，且
      未提供擔保，即質疑兩造間借款之可能性，不無武斷。再
      者，被上訴人雖主張本筆80萬元債務係屬賭債云云，惟始
      終未能舉證以實其說，空言主張，又何能憑信？原審未待
      被上訴人舉證證明本筆債務係屬賭債，且系爭本票被上訴
      人係被脅迫而簽發，即以猜測及擬制之方法逕予推定，亦
      與民事訴訟法第222 條第1 項及最高法院18年度上字第20
      9 號判例意旨不合，亦屬違法。
    4.另賭債為屬自然債務，並非當然無效，僅債務人取得拒絕
      清償之抗辯權，則債務人若請求確認債權不存在，顯無理
      由。設若本件如被上訴人之主張係屬賭債，被上訴人亦不
      得提起確認債權不存在訴訟，而原審既認系爭本票因賭債
      而簽發，而又判決確認其債權不存在，法律見解亦不無矛
      盾之處。並聲明：求為判決如主文所示。
三、得心證之理由：
    兩造之爭點在於：1.被上訴人將系爭本票交付上訴人時，系
    爭本票中「金額、發票日」等絕對應記載事項是否未完成？
    2.被上訴人是否為上訴人脅迫而簽發系爭本票？3.票據原因
    關係不存在，是否會影響系爭本票債權之存在？茲逐點析述
    如下：
  (一)按確認之訴，非原告有即受確認判決之法律上利益者，不得
    提起之，民事訴訟法第247 條第1 項定有明文。所謂即受確
    認判決之法律上利益，係指法律關係之存在與否不明確，原
    告主觀上認其在法律上之地位有不妥之狀態存在，且此種不
    妥之狀態，能以確認判決將之除去者而言（最高法院52年度
    台上字第1240號判例意旨參照）。就被上訴而言，系爭本票
    既有如其主張之金額、發票日等絕對應記載事項未完成？且
    其係受上訴人脅迫而簽發系爭本票，則系爭本票債務存否之
    法律上既有不明確，而使被上訴人在法律上之地位有不安之
    狀態存在或有受侵害之危險，而此等危險，可以確認判決除
    去之，是本件被上訴人對於系爭本票有即受確認判決之法律
    上利益，先予敘明。
  (二)被上訴人將系爭本票交付上訴人時，系爭本票中「金額、發
    票日」等絕對應記載事項是否未完成？
    1.按金額及發票年、月、日，係屬本票應記載之事項；又欠
      缺票據法所規定票據上應記載事項之一者，其票據無效。
      執票人善意取得已具備票據法規定應記載事項之票據者，
      得依票據文義行使權利；票據債務人不得以票據原係欠缺
      應記載事項為理由，對於執票人主張票據無效。其次，在
      票據上簽名者，依票上所載文義負責，此觀票據法第120
      條第1 項及第11條第1 項、第2 項、第5 條第1 項之規定
      自明。是票據債務人於簽名後，就票據絕對應記載事項部
      分空白，雖保留自己之補充權，未授權他人填寫，惟因其
      可得預見該空白票據有由他人補充完成，使票據流通之可
      能性存在，基於票據重視流通性及文義性原則，票據債務
      人對於信賴票據外觀之善意第三人，仍不得主張免責，方
      能維護票據交易安全。
    2.本件上訴人執有之系爭本票，業已完成票據應記載事項等
      情，有系爭本票影本4 紙附卷（詳臺灣桃園地方法院95年
      度桃簡字第1074號卷第9 、10頁）可稽，雖被上訴人辯以
      系爭本票金額、發票日，並非其所填寫，其僅在系爭本票
      上簽名與按押手印而已云云。惟被上訴人既自認系爭本票
      上之簽名及指印均係其所親為，即應推定系爭本票亦屬真
      正；申言之，得據以判斷系爭本票係為被上訴人所作成。
      故而被上訴人就系爭本票上之金額及發票日期等應記載事
      項主張係他人未經其同意所填載之事實，按諸舉證責任分
      配之原則，自應轉由被上訴人負舉證責任（最高法院70年
      度台上字第4339號裁判酌參）。查，系爭本票上所載之金
      額，與原審法院命被上訴人當庭書寫之「貳拾萬元整」等
      文字（見原審卷第31頁），其筆順、型態以肉眼比對固有
      所不同。然原審法院命被上訴人當庭書寫之「貳拾萬元整
      」等文字，經與被上訴人起訴狀附表（詳臺灣桃園地方法
      院95年度桃簡字第1074號卷第8 頁）所載之「貳拾萬元」
      等文字比對，其筆順、型態亦不甚相同；是系爭本票上之
      金額是否確非被上訴人所為，已有可議。再者，發票人就
      票據上應記載之事項，非必由其本人親為填寫，委由他人
      代筆亦非法所不許，此為眾所週知之事實。因之，系爭本
      票上之金額等文字，縱與原審法院命被上訴人當庭書寫之
      「貳拾萬元整」等文字，其筆順、型態以肉眼比對有所不
      同，亦不能憑此即遽予斷定被上訴人簽發系爭本票時，其
      上金額及發票日期為屬空白。綜上，被上訴人如欲免除系
      爭本票發票人責任，應就系爭本票上金額及發票日期等應
      記載事項，係他人未經其同意所私自填載及上訴人係惡意
      取得系爭本票等事項為證明，惟被上訴人未就此有利之事
      實為舉證，是被上訴人之上開主張自不足採。
  (三)被上訴人是否為上訴人脅迫而簽發系爭本票？
    1.按因被脅迫而為意思表示，依民法第92條第1 項及第93條
      之規定，表意人固非不得於脅迫終止後一年內撤銷之。惟
      此項撤銷權之行使，如相對人確定者，須以意思表示向相
      對人為之，始能使被脅迫而為之意思表示溯及既往失其效
      力，此觀同法第116 條第2 項之規定自明。又當事人主張
      其意思表示係因被詐欺或脅迫而為之者，應就其被詐欺或
      被脅迫之事實，負舉證之責任（最高法院21年上字第2012
      號判例可資參照）。再者，所謂被脅迫而為意思表示，係
      指因相對人或第三人以故意告以危害，致生恐怖所為之意
      思表示而言，且此項脅迫必以不法之危害為限，如相對人
      或第三人以向有關權責機關為舉發或告發之意思通知表意
      人，不論其所欲為之舉發或告發之情事是否屬實，因是否
      為舉發或告發乃其合法權利之行使，尚難認為不法之脅迫
      。
    2.本件被上訴人固主張：系爭本票係遭上訴人脅迫所簽，其
      不應負票據責任云云；惟為上訴人所否認。又上訴人縱曾
      向被上訴人表示欲向警局督察組告發或舉發被上訴人參與
      聚賭，惟此舉乃屬合法權利之行使，自不可與所謂脅迫係
      以不法之危害恫嚇相對人等同比擬。再者，被上訴人是否
      為上訴人脅迫而簽發系爭本票之事實，被上訴人既未能舉
      證以實其說，則其抗辯有受脅迫之情云云，自不足採信。
      甚者，被上訴人既主張其係受上訴人脅迫而簽發系爭本票
      ，惟迄未見其對上訴人表示撤銷該發票之意思表示。從而
      ，被上訴人以其受上訴人脅迫而簽發系爭本票為由，請求
      判決確認系爭本票債權不存在，亦屬無據。
  (四)票據原因關係不存在，是否會影響系爭本票債權之存在？
    1.按票據乃文義證券及無因證券，證券上之權利義務悉依證
      券上所載文句而決定其效力，從而票據上權利，依票據文
      義而發生，與其基礎之原因關係各自獨立，票據上權利之
      行使不以其原因關係存在為前提，故其原因關係不存在或
      無效時，執票人仍得依票據文義行使其權利；又票據行為
      ，為不要因行為，執票人不負證明關於給付原因之責任，
      如票據債務人主張執票人取得票據出於惡意或詐欺時，則
      應由債務人負舉證之責，此有最高法院49年度台上字第33
      4 號判例以及64年台上字第1540號判例意旨可資參照。至
      最高法院73年度第一次民事庭會議決議所謂：「支票雖為
      無因證券，惟於執票人主張發票人係向執票人借款而簽發
      支票為清償方式，發票人復抗辯未收受借款者，兩造間就
      原因關係是否成立之爭執，即應依一般舉證責任原則，由
      執票人就借款已經支付之事實，負舉證責任」之情形，係
      指兩造間就系爭支票之原因關係均主張借貸關係，惟票據
      債務人復抗辯未收受借款者，始應依一般舉證責任原則，
      由執票人就借款已經支付之事實，負舉證責任。否則，若
      係票據債務人主張票據原因為賭債，經執票人否認後，揆
      諸前揭二則判例要旨，既以賭債為原因關係之抗辯，則自
      應由票據債務人負舉證責任，縱執票人否認上開系爭票據
      原因關係為賭債，而另主張票據原因關係為借貸，此屬附
      理由之否認，亦毋庸就借貸之票據原因負舉證之責。
    2.本件被上訴人固一再重申：其未向上訴人借款，系爭本票
      係因清償賭債而簽交上訴人，其不應負票據責任云云；然
      查，兩造間是否存有賭債等情，被上訴人迄未能舉證證明
      為真，已難憑信。其次，賭博為法令禁止之行為，因該行
      為所生債之關係原無請求權之可言（最高法院44年度台上
      字第421 號判例參照）。是系爭本票縱如被上訴人所述，
      原為清償賭債而簽發，然賭債性質上屬自然債務，被上訴
      人原可拒絕給付，惟被上訴人既簽發系爭本票交付上訴人
      ，其無拒絕給付意思甚明。再者，票據行為乃行為人透過
      書面所為之意思表示，故票據行為人只須將意思表示，在
      書面上為合乎法定方式之記載，並以之交付相對人，該票
      據行為即告有效成立，其實質關係是否存在，及效力如何
      ，概非所問，最高法院49年度台上字第334 號判例意旨已
      闡述至灼。本件被上訴人既於原審起訴請求確認上訴人所
      執之系爭本票債權不存在，則本院自應以其聲明之事項為
      判決之範圍，而系爭本票債權之存否，端視系爭本票之要
      件是否俱備，及系爭本票債權嗣後有否消滅等事由存在而
      定，與其原因關係（即上訴人取得系爭本票之原委，係因
      消費借貸，或賭債清償）要無關聯至灼。故而，兩造間是
      否有借款債務或賭債等原因關係存在，要與渠等間之系爭
      本票債權債務關係存在與否無涉，被上訴人猶仍執前詞為
      辯，尚無可取。
  (五)綜上所述，被上訴人主張系爭本票未完成發票行為，及其受
    上訴人脅迫而簽發，尚不足採。從而，其請求確認上訴人所
    持有如原判決附表所示之本票債權不存在，要無理由，不應
    准許。原審為上訴人敗訴之判決，自有未洽。上訴意旨就此
    部分指摘原判決不當，求予廢棄改判，為有理由，應予准許
    。爰廢棄原判決，改判如主文第2 項所示。
  (六)本件事證已臻明確，兩造其餘主張與舉證，經審酌核與判決
    結果不生影響，爰不逐一論述，併此敘明。
四、據上論結，本件上訴為有理由，依民事訴訟法第436 條之1
    第3 項、第450 條、第78條，判決如主文。
中　　華　　民　　國　　96　　年　　5 　　月　　23　　日
                  民事第一庭  審判長法  官  洪兆隆
                                    法  官　蔡碧蓉
                                    法  官  蔣得忠
以上正本係照原本作成。
本判決不得上訴
中　　華　　民　　國　　96　　年　　5 　　月　　23　　日
                                書記官　賴成育
